【裁判字號】    89,訴,2329
【裁判日期】    900809
【裁判案由】    贈與稅
【裁判全文】
臺北高等行政法院判決                         八十九年度訴字第二三二九號
                              .
    原      告  甲○○
    被      告  財政部台北市國稅局
    代  表  人  乙○○（局長）
    訴訟代理人  丙○○
右當事人間因贈與稅事件，原告不服財政部中華民國八十九年十月五日台財訴字第○八
九○○四五一四二號訴願決定，提起行政訴訟，本院判決如左：
    主  文
原告之訴駁回。
訴訟費用由原告負擔。
    事  實
一、事實概要：被告以原告於民國（下同）八十三年間以自己之資金，無償為王仕偉
    （原告之次子）購買坐落台北市○○街一六六巷十號三樓房地，核有遺產及贈與
    稅法第五條第三款規定，應以贈與論之情事，乃通知原告於文到十日內申報贈與
    稅，原告逾期仍未補報，被告乃據以核定原告八十三年度贈與總額為新台幣（下
    同）三、三一九、二一七元（本次贈與總額為二、八六七、六○○元，加計當年
    度前次贈與四五一、六一七元），淨額為二、八六九、二一七元，應補稅額二六
    一、八六六元，並依遺產及贈與稅法第四十四條規定，按核定應納稅額加處一倍
    之罰鍰二六一、八○二元。原告不服，主張系爭房地係王仕偉自行購買，非原告
    贈與等情，申經被告復查決定，核減贈與總額八六七、六○○元，變更核定贈與
    總額為二、四五一、六一七元，淨額為二、○○一、六一七元；暨核減罰鍰一二
    一、七八九元，變更罰鍰為一四○、○一三元。原告仍不服，提起訴願，遭決定
    駁回，遂提起行政訴訟。
二、兩造聲明：
    (一)原告聲明：請求撤銷原處分及訴願決定，訴訟費用由被告負擔。
    (二)被告聲明：如主文所示。
三、兩造之爭點：王仕偉向李碧雲購買系爭房地，該買賣價金係由原告出資？抑由王
    仕偉自行出資？
    (一)原告主張：
      (1)訴外人李碧雲（即原屋主）於八十三年間將其所有坐落台北市○○區○○街
        一六六巷十號三樓房地出售予王仕偉，雙方訂有買賣契約書，並經台灣台北
        地方法院公證處公證在案，此有買賣契約書、公證書、付款收據附卷可稽。
      (2)訴外人李碧雲曾積欠原告債務，遲遲未清償，原告乃提議李碧雲將其所有系
        爭房地委託「房屋仲介公司」出售或自行尋覓朋友購買，得款後清償原告債
        務，惟均未如願。嗣訴外人李碧雲得知王仕偉有存款，乃商請王仕偉購買，
        雙方依約簽訂買賣契約書，並至法院辦理公證，完成買賣後付款取據，訴外
        人李碧雲得款後償還予原告。系爭房屋買賣及償債之流程清楚、允當，完全
        合理、合法。
      (3)然被告遽認系爭房地乃為「抵債」而移轉登記在原告之子王仕偉名下，係屬
        「贈與」行為，並課以贈與稅及未申報罰鍰。試問證據何在？何以認定贈與
        ？按王仕偉購屋時已二十二歲（已成年），有自由意志處理自有資金，循正
        常手續買賣房屋，並經法院公證程序，豈可片面推翻自行出資購屋行為？又
        依憲法第十五條規定，人民之生存權、工作權及財產權，應予保障。是本件
        系爭房屋之買賣之「授」、「受」依法辦理，且經法院「公證」，該買賣成
        立自應受法律保障。
      (4)被告答辯理由稱「惟查原告於八十七年九月十一日致被告所屬文山稽徵所函
        稱：‧‧‧李碧雲‧‧‧幾經協商始將該房地過戶，抵充十三年本息‧‧‧
        。」原告所稱「幾經協商」，係指原告曾建議李碧雲將該房地委託仲介公司
        出售或尋覓朋友購買之意；所稱「過戶」，係指過戶予購屋人王仕偉。因此
        ，李碧雲售屋—收款—還債—抵充十三年本息。此一買賣過程清楚、堅實，
        豈容任由曲解，是被告所辯毫無理由，更乏積極證據，無足採信。
    (二)被告主張：
      (1)本稅部分：
        按「凡經常居住中華民國境內之中華民國國民，就其在中華民國境內或境
          外之財產為贈與者，應依本法規定，課徵贈與稅。」、「財產之移動，具
          有左列各款情形之一者，以贈與論，依本法規定，課徵贈與稅：三、以自
          己之資金，無償為他人購置財產者，其資金。」為行為時遺產及贈與稅法
          第三條第一項、第五條第三款所明定。
        本件原告（即贈與人）於八十三年九月二十七日及同年十月六日以自己之
          資金，無償為王仕偉購置台北市○○街一六六巷十號三樓之房地，依遺產
          及贈與稅法第五條第三款規定，應以贈與論，經被告以八十七年十二月十
          八日（八七）財北國稅審貳字第八七○五二三四七號函請原告於文到十日
          內申報贈與稅，原告未於限期內提出申報，乃核定本次贈與額二、八六七
          、六○○元，加計當年度前次贈與四五一、六一七元，核定贈與總額為三
          、三一九、二一七元，淨額為二、八六九、二一七元。
        原告主張無贈與等情云云。經查原告與訴外人李碧雲七十四年間即有金錢
          借貸關係存在，且累積之金額為二、○○○、○○○元，李碧雲並以其所
          有台北市○○街一六六巷十號三樓房地擔保並設定抵押，期間均無力付息
          ，此為借貸雙方均已自認之事實。迨至八十三年間因無力償還，協議將債
          權二、○○○、○○○元作價，並以原設定抵押之房地抵償，辦妥買賣登
          記過戶予原告之子王仕偉名下，此亦為借貸雙方所自承。至原告雖提示歷
          年贈與王仕偉之資料及王仕偉存款餘額證明，亦僅能表示原告有贈與其子
          之事實，及其子亦有自有資金而已，尚難證明系爭贈與資金非為原告所提
          供，及系爭房地登記為王仕偉所有之事實，是其主張不足採據。核其所為
          確有行為時遺產及贈與稅法第五條第三款之規定，應以贈與論之情事，其
          系爭贈與資金，應為系爭債權額即以債作價二、○○○、○○○元之資金
          ，與本次核定贈與額二、八六七、六○○元之差額八六七、六○○元，被
          告復查決定予以核減，亦無違誤。
        又原告仍執前詞，並訴稱債務人李碧雲無力償還債務，乃以原抵押物出售
          ，歸還原告本息，王仕偉已成年，系爭房地買賣有台北地方法院公證處「
          公證書」為憑，付款有收據，資金有來源，何來贈與之有云云。惟查原告
          於八十七年九月十一日致被告文山稽徵所函稱：‧‧‧李碧雲於七十一、
          二年間向其借款累積達二、○○○、○○○元，因無力償還乃將系爭房地
          設定抵押權與原告‧‧‧惟本息仍分文未還‧‧‧幾經協商始將該房地過
          戶抵充十三年本息還不夠‧‧‧等語，此有該說明書影本附卷可稽，而系
          爭房地之所有權並非由權利人即原告取得，卻分別於八十三年十月六日及
          同年九月二十七日由原告之子王仕偉辦理買賣登記取得所有權，原告雖提
          供歷年贈與資金予王仕偉之證明，然該等證明僅能說明王仕偉確有自有資
          金，並非直接且具體之付款證明，尚無法據以推斷購屋資金確係源自王仕
          偉，是被告就上開行為認係原告對其子之贈與，核定系爭債權額即以債作
          價二、○○○、○○○元之資金為贈與額，並無不當。
      (2)罰鍰部分：
        按「納稅義務人違反第二十三條或第二十四條之規定，未依限辦理遺產稅
          或贈與稅申報者，按核定應納稅額加處一倍至二倍之罰鍰；‧‧‧」為行
          為時遺產及贈與稅法第四十四條所規定。
        本件被告係依據前揭法條規定，就原告未依限申報贈與額二、八六七、六
          ○○元，按應罰應納稅額二六一、八○二元，處一倍之罰鍰二六一、八○
          二元。
        經核減前述贈與額八六七、六○○元，本件應納稅額變更為一四○、○一
          三元，按應納稅額處一倍之罰鍰為一四○、○一三元，與原處分罰鍰二六
          一、八○二元之差額一二一、七八九元，被告復查決定予以核減，尚無違
          誤。
    理  由
按「凡經常居住中華民國境內之中華民國國民，就其在中華民國境內或境外之財產為
贈與者，應依本法規定，課徵贈與稅。」「財產之移動，具有左列各款情形之一者，
以贈與論，依本法規定，課徵贈與稅：‧‧‧三、以自己之資金，無償為他人購置財
產者，其資金。」「納稅義務人違反第二十三條或第二十四條之規定，未依限辦理遺
產稅或贈與稅申報者，按核定應納稅額加處一倍至二倍之罰鍰；‧‧‧」為行為時遺
產及贈與稅法第三條第一項、第五條第三款、第四十四條所明定。本件原告（即贈與
人）於八十三年九月二十七日及同年十月六日以自己之資金，無償為王仕偉購置台北
市○○街一六六巷十號三樓之房地，依遺產及贈與稅法第五條第三款規定，應以贈與
論，經被告以八十七年十二月十八日（八七）財北國稅審貳字第八七○五二三四七號
函請原告於文到十日內申報贈與稅，原告未於限期內提出申報，乃核定本次贈與額二
、八六七、六○○元，加計當年度前次贈與四五一、六一七元，核定贈與總額為三、
三一九、二一七元，淨額為二、八六九、二一七元，補徵稅額二六一、八六六元，加
處一倍罰鍰二六一、八０二元。原告雖訴稱王仕偉係以自己之資金向李碧雲購買台北
市○○街一六六巷十號三樓房地（下稱系爭房地），該資金係由王仕偉自行出資，非
伊贈與王仕偉云云，並提出歷年贈與王仕偉之資料、王仕偉存款餘額證明、土地及建
築改良物所有權移轉契約書、法院公證書、付款收據等為證。惟查原告與李碧雲於七
十二年間即有金錢借貸關係存在，且累積之金額為二、○○○、○○○元，李碧雲並
以前揭房地為擔保設定抵押，期間均無力付息，迨至八十三年間因無力償還，協議將
債權二、○○○、○○○元作價，並以原設定抵押之房地抵償，辦妥買賣登記過戶予
原告之子王仕偉名下，此觀原處分卷所附原告於八十七年九月十一日致被告文山稽徵
所函稱：「該屋所有權人李碧雲於七十一、二年間向甲○○（原告）陸續借款達二百
萬元，因其夫生意失敗，乃要求將該房屋先行設定與本人，計七十七年第一次設定一
百八十萬元，仍分文未還，乃再要求七十九年度設定七百萬元，仍本息分文未還，乃
協議自己遷出房屋交本人代管、出租，以租金所得抵充利息，但每月均以生活無著前
來借二、三萬元不等，故租金收入不僅全部取走，且還超出，迫不得已，幾經協商，
始將該戶房屋過戶抵充十三年本息還不夠。」及李碧雲於八十七年八月三十一日致被
告函稱：「因本人向甲○○先生借款二百萬元正，因生意失敗，致未能付利息、本金
，事逾十年，不得已只好拿僅有房屋還債」等語，事證至為明確。系爭房地買賣之資
金，既由原告對李碧雲之金錢債權抵充，即係原告出資，而系爭房地之所有權卻由原
告之子王仕偉取得，依首揭規定，即應以贈與論，依法課以贈與稅。至原告提示其歷
年贈與王仕偉之資料及王仕偉存款餘額證明，僅能證明王仕偉有資金而已，尚難證明
系爭房屋即為王仕偉以自有資金購買之事實。另原告提出之土地及建築改良物所有權
移轉契約書及法院公證書，亦僅能證明系爭房地之所有權登記為王仕偉名下而已，究
與買賣資金由何人提供之實質內容無關。原告雖又主張李碧雲將系爭房地賣予王仕偉
，收取價款後償還予原告云云，惟原告從未提出李碧雲確有返還借款之證明，以實其
說，且其提出李碧雲出具之收據，亦僅記載收到王仕偉購買系爭房地之價款而已，實
際上究竟有無給付，迄今仍未能具體而直接之證明，自難予以採信。綜上所述，原告
確有行為時遺產及贈與稅法第五條第三款規定應以贈與論之情事，其贈與金額，應為
系爭債權額即以債權作價二、○○○、○○○元之資金，被告復查決定予以核減贈與
額八六七、六００元（即前次核定贈與額二、八六七、六○○元與二、０００、００
０元之差額），應納稅額變更為一四０、０一三元，加處一倍罰鍰亦變更為一四０、
０一三元，揆諸首揭規定，並無違誤，訴願決定予以維持，亦無不合。原告仍執前詞
，訴請撤銷原處分及訴願決定，實無理由，應予駁回。
據上論結，本件原告之訴為無理由，依行政訴訟法第九十八條第三項前段，判決如主
文。
中      華      民      國     九十     年      八      月      九      日
                            臺 北 高 等 行 政 法 院  第 三  庭
                                           審 判 長 法  官  李得灶
                                                    法  官  黃本仁
                                                    法  官  吳慧娟
右為正本係照原本作成。
如不服本判決，應於送達後二十日內，向本院提出上訴狀並表明上訴理由，如於本判
決宣示後送達前提起上訴者，應於判決送達後二十日內補提上訴理由書（須按他造人
數附繕本）。
中      華      民      國     九十     年      八      月    十二      日
                                                    書記官  陳清容


司法院資訊處製作；財團法人民間司法改革基金會備份。
